臺灣臺中地方法院刑事判決　　　　　　　　　　　　　九十二年度自字第七七五號
　　自　訴　人　癸○○○股份有限公司　設臺中市○○○路二七０號二十樓
　　右代表　人　王永芳
　　自訴代理人　周春霖律師
　　被　　　告　辛○○
　　選任辯護人　蕭文濱律師
右列被告因偽造文書案件，經自訴人提起自訴，本院判決如左：
    主  文
辛○○連續行使偽造私文書，足以生損害於他人，處有期徒刑陸月，如易科罰金，以
佰元折算壹日。
    事  實
一、辛○○有竊佔、賭博前科，最近一次係於民國（下同）七十六年間因賭博案件，
    經本院判處有期徒刑三月，併科罰金二萬元確定，於七十六年十月九日執行完畢
    （未構成累犯）。其於八十七年間為癸○○○股份有限公司（下稱麒發公司）之
    副總經理，持有該公司及代表人王永芳之印章各一顆，負責經手簽收該麒發金寶
    華廈預售屋承購戶繳付之房屋期款。詎其竟未經麒發公司及其代表人王永芳之同
    意：
（一）基於概括犯意，先於八十七年二月十七日，因福將營造有限公司（下稱福將公
      司）興建臺中市○○路丙○○、張恭耀新建房屋需向中來工業股份有限公司（
      下稱中來公司）購買混凝土，辛○○擅自以麒發公司名義，在福將公司與中來
      公司之混凝土合約（下稱混凝土合約）之連帶保證人欄內盜蓋「麒發公司」及
      「王永芳」之印章，表明為購買人福將公司擔任連帶保證人之意，再持之交付
      予福將公司轉交予中來公司而行使之，足以生損害於麒發公司及王永芳。
（二）再承前概括犯意，於八十七年九月八日，因建鎰營造有限公司（下稱建鎰公司
      ）承包麒發金寶華廈及臺中市○○路房屋之工程，須再委託勝權工程公司（實
      係勝權工程行）承攬上開工程之泥作工程，辛○○即擅自以麒發公司之名義，
      任建鎰公司之保證人，在建鎰公司與勝權工程行訂定之工程承攬合約書（下稱
      泥作合約）「甲方（指建鎰公司）保證廠商」欄內盜蓋「麒發公司」及「王永
      芳」之印章，表明麒發公司為定作人建鎰公司擔任連帶保證人之意，再持之交
      付予勝權工程行，足以生損害於麒發公司及王永芳。
二、案經麒發公司提起自訴。
    理  由
一、選任辯護人雖認本件混凝土合約書、泥作工程承攬合約書及印信交接單之書證均
    係偽造而無證據能力，又證人丙○○係傳聞證據云云，惟查，本件混凝土合約書
    、泥作工程承攬合約書所表徵之契約確係存在，亦據證人即中來公司承辦人壬○○、證人即勝權工程行甲○○分別證述在卷，是上開契約並非偽造，自有證據能
    力；另本件印信交接單係屬真正，其上辛○○之簽名亦係被告所親筆簽寫，有法
    務部調查局鑑定通知書在卷可佐（本院卷一第二三八頁），是該印信交接單亦非
    偽造，亦有證據能力。再證人丙○○既經本院傳訊並依法具結，所述自有證據能
    力，先行敘明。
二、訊據被告辛○○矢口否認右揭偽造、行使偽造私文書犯行，辯稱：於任職期間未
    保管麒發公司大印及王永芳印章；八十七年二月十七日福將向中來買混凝土之合
    約書及八十七年九月八日建鎰公司與勝權工程行的泥作契約，其上麒發公司之大
    小章（指麒發公司印文及王永芳印文）都不是我蓋的。自訴人誣指被告犯罪。印
    信交接單上之簽名不是我簽的云云（本院卷一第三九頁），惟查：
（一）查印信交接單確係被告簽名，其上被告交接之麒發公司及王永芳印章係由自訴
      代表人王永芳於八十四年、八十五年間交予被告保管使用，亦據證人即自訴代
      表人王永芳供稱：客人買房子要簽契約，就由被告帶這組印章去簽約，當時只
      有己○○在場。八十四年到八十八年印信交接，第三組印信都是由辛○○保管
      ，這段時間，沒有其他人使用這組印章。：：當初印信交給辛○○，有指定用
      途。是被告向我要求的，他說要訂買房子的合約，要我給他一組印章，所以只
      能限於買賣契約及收款等語（本院卷一第四四、二０八、二一三頁），及證人
      己○○亦證稱：印信交接單上辛○○所保管的大小章是辛○○提出，由我交給
      丁○○。其上辛○○簽名是辛○○簽的。辛○○保管的這套大小章，是王永芳
      在八十五年六、七月間在五權西路九十七號辦公室交給他的，當時有我、王永
      芳、辛○○在場。平常被告使用這組印章是被告自己在保管。被告持有的那組
      印章只能銷售訂約等語（本院卷一第一八八、一八九、一九六、一九八頁），
      且供稱：王永芳說這套印章是雙子星預售屋向客人訂約收款用，作成這份印信
      交接單時，丁○○、我、辛○○在場。我們三人在辦公室，我把交接單簽名，
      交給辛○○，辛○○簽完後，就交給丁○○。是印章交出同時簽名。是在臺中
      市○○○路二七０號二一樓等語（本院卷一第一八九至一九二頁），證人己○○於本院另案審理時亦證稱：印信交接單是辛○○要離職時交回來，我們要交
      給高副理，這是他交回來的沒錯，之前都是蔡副總在保管使用；交接單是我拿
      給他的等語（本院九十年度自字第六二二號案件九十一年一月二十九日審理筆
      錄，本院卷一第二三一頁），雖證人己○○就印信交接單之時間，於該案中係
      證稱係「辛○○離職時」云云，惟此顯係時間上之誤記，自難以之遽認證人己○○所述不實；再據證人丁○○供稱：印信交接單所記載的內容是真實的。上
      面所記載辛○○保管的第三組印信，辛○○有當場交出來，上面「辛○○」的
      簽字是辛○○所簽。交接單是己○○拿給辛○○簽的等語（本院卷一第二００
      頁），互核大致相符，復參以印信交接單上「辛○○」之簽名與被告辛○○親
      筆簽名之字跡經送法務部調查局鑑定結果，經特徵比對、歸納比對、重疊比對
      結果，筆劃特徵相同，有法務部調查局九十三年二月二十日調科貳字第０九三
      ０００六五六二０號鑑定通知書可佐（本院卷一第三二八頁），是自訴代表人
      王永芳、證人己○○所述顯非無據，印信交接單上被告所交接之麒發公司及王
      永芳印文之印章確係被告自八十四、八十五年間即取得保管使用，且於八十八
      年六月九日交接前均由其保管使用，被告辯稱：未保管麒發公司大印及王永芳
      印章；又印信交接單上簽名不是我簽的；要看正本，看影本沒辦法想出來云云
      （本院卷一第一四四頁），顯非可採，合先敘明。
（二）本件混凝土合約及泥作工程承攬合約上之「麒發公司」及「王永芳」之印文，
      確係被告所蓋印，其中就混凝土合約部分，依證人即中來公司承辦混凝土契約
      之人員壬○○證稱：這份合約是我事先蓋好合約，我拿到合約書上所載的工地
      ，放在那邊。上面麒發公司跟王永芳印章是何人蓋的我不清楚。這筆交易我和
      辛○○談的。討價也是和辛○○商談。辛○○是同業介紹的，我只是跟他談工
      程名稱、價格及數量等語（本院卷二第六至八頁），則被告既持有交接印信單
      上所列交接之麒發公司及王永芳印章，已如前述，又以肉眼辨識，其上印文亦
      與混凝土合約之印文相符，被告復係實際與中來公司承辦人壬○○商談合約之
      人，則自訴人指訴本件混凝土合約上麒發公司及王永芳之印文係被告所蓋印等
      情，應堪採信。
（三）再本件泥作工程承攬合約部分，依證人即勝權工程行負責人甲○○亦證稱：泥
      作工程承攬合約的正本在麒發公司，是我先生交給麒發公司的，何時我忘了，
      因為營造公司沒有付款，麒發公司出面說要提出合約才可以請款等語（本院卷
      一第二一四頁），再證人戊○○亦於警詢表明該契約係其所簽訂之事（本院卷
      二第九三頁），足見該契約確係真實存在；又被告對本件泥作工程承攬合約內
      容係其書寫之事亦自承在卷（本院卷一第一四五頁），且佐以本件泥作工程承
      攬合約之工程標的有二，即麒發金寶華廈及大智路工程，而建鎰公司既未承攬
      大智路房屋新建工程，何須為該工程與勝權工程行訂立泥作契約？再丙○○、
      張恭耀所有之大智路房屋新建工程之混凝土合約，亦係實際係由被告出面洽談
      ，已如前述，顯見被告對本件混凝土合約、泥作工程承攬契約均著力甚深；再
      查，勝權工程行之泥作工程承攬合約上甲方保證廠商之麒發公司印文經送法務
      部調查局鑑驗結果，與印信交接單被告所交接之麒發公司印文相符，有法務部
      調查局九十三年五月二十一日調科貳字第０九三００一九九三二０號鑑定通知
      書可佐（本院卷二第一五七頁），則被告既於八十四年至八十八年六月九日間
      ，有保管持有印信交接單上交接之麒發公司及王永芳印文，已如前述，而泥作
      工程承攬合約上之麒發公司印文又與印信交接單上之印文相符，倘本件泥作工
      程承攬合約上麒發公司印文非被告所蓋，何以其上會有被告所保管之麒發公司
      印章之印文？自訴人指訴本件泥作工程承攬合約上麒發公司及王永芳之印文確
      係被告所蓋印等情，亦堪採信。
（四）再查，被告係麒發公司之副總經理，惟其無以麒發公司任他人保證人之職權，
      亦據被告於本院自承在卷（本院卷一第四三頁），核與證人即自訴人之代表人
      王永芳所述：以麒發公司任保證人非被告職權。被告使用麒發公司的大小章擔
      任保證人也沒有經過我的同意等語相符（本院卷一第四三頁），復有福將公司
      與中來公司之混凝土合約影本（本院卷一第五頁）、建鎰公司與勝權工程行之
      工程承攬合約書正本（本院卷一第六至十二頁）及印信交接單（本院卷一第十
      三頁）在卷可佐，則被告無權以麒發公司任他人之保證人，猶未經授權，擅自
      在本件混凝土契約及泥作工程承攬合約上，蓋用其負責保管持有之麒發公司及
      負責人王永芳之印章，而以麒發公司名義分別為福將公司及建鎰公司任保證人
      ，再持之交予福將公司、建鎰公司，使麒發公司負連帶保證人責任，自足以生
      損害於麒發公司及王永芳亦明。
（五）至證人即建鎰公司負責人庚○○雖證稱：本件泥作契約其上麒發公司大小章，
      是王永芳董事長蓋的，何時蓋的我忘了，是跟勝權公司訂約以後才蓋的。：：
      甲方保證廠商的大小章是本契約甲乙雙方簽好後，才蓋的云云（本院卷二第一
      三三頁），惟查，本件泥作工程承攬合約上甲方保證廠商之印文係被告所負責
      保管印章之印文，已如前述，則自訴人之代表人王永芳如何取得被告所負責保
      管之印章蓋用？證人庚○○所述，已有可疑；且查，建鎰公司就麒發金寶華廈
      工地之工程發包、工地管理、工程款代墊款事項，早於八十七年三月十九日即
      約定由陳鳳玉承攬處理，之後，陳鳳玉徵得建鎰公司同意，將上開承攬契約讓
      與被告之妻林月鳳經營之利昇房屋仲介有限公司（下稱利昇公司），利昇公司
      並於八十七年十月十五日與建鎰公司重新簽訂內容相同之工程管理合約書，由
      利昇公司全權處理麒發金寶華廈新建工程之工程發包、工地管理、工程代墊款
      及工程配合款事宜等情，業據利昇公司於本院九十年度重訴字第一二０號民事
      案件中主張甚詳，並有該案民事判決及契約書在卷可佐（本院卷二第一五０至
      一五九頁），已足證明麒發金寶華廈工程自八十七年三月十九日起實際由陳鳳
      玉承攬，則建鎰公司既已將麒發金寶華廈之營造工程轉包予陳鳳玉，建鎰公司
      負責人庚○○自無須再親自於八十七年九月八日以建鎰公司名義出面與勝權工
      程行訂定本件泥作工程承攬契約，亦無須由庚○○出面請王永芳蓋麒發公司大
      小章為保證，再參以本件契約內容確係由被告親筆書立，已如前述，其上合約
      內容文字如工程地點、範圍、合約總價、付款辦法、保險及其他約定，均屬繁
      瑣，應係實際洽談契約合致後，立即書立，無再由未參與洽談契約之第三人再
      介入書立之必要，復佐以倘庚○○係實際洽談及訂立該契約之人，何以契約書
      之「廖柏露」姓名均由他人代簽？且庚○○自八十七年三月三十一日起，已將
      姓名更正為「庚○○」，其既有意更改姓名，倘其係實際洽談及訂立本件泥作
      工程承攬契約之人，何以見自己姓名仍誤載為「廖柏露」，竟亦不予更正？故
      本件泥作工程承攬契約應係由被告協助陳鳳玉以建鎰公司名義與勝權工程行簽
      訂本件泥作承攬契約，並非庚○○親自訂定本件泥作工程承攬契約，從而庚○○亦無要求王永芳任本件泥作契約之保證廠商之必要，是證人庚○○所證均非
      可採。被告雖再辯稱：本件契約非其所蓋用云云，均非可採；選任辯護人雖辯
      稱：證人丁○○、己○○證述不一，顯非可採云云，然查，人之記憶及陳述有
      不完全之處，證人己○○就本件被告所保管之麒發公司及王永芳印章，係王永
      芳於八十四、八十五年間所交付被告乙節，所述相符，至證人己○○就印信交
      接單之時間一度證述係「被告離職時」所為，而非證述「係八十八年六月九日
      」所為，顯一時記憶不完全而對時間為大致上之陳述，自難因之即認為其所述
      均非可採；再證人丁○○與自訴人之代表人王永芳就本件契約係如何取得乙節
      ，雖證述不一，惟本件混凝土契約及泥作契約均非偽造，而係有該契約存在，
      業據證人壬○○、甲○○、戊○○證述在卷，則麒發公司如何取得本件混凝土
      契約及泥作契約，亦無礙於上開契約真正之事實，自不能以證人丁○○、王永
      芳對此節陳述不一，遽即推定上開契約均係偽造，及證人丁○○、王永芳就本
      件其他關鍵事實即王永芳有委託被告保管印章及被告有為印信交接之事，均非
      可採，是被告所辯不足採信，及選任辯護人所認顯係有誤；選任辯護人再聲請
      中來公司應檢送與福將公司之發票、出貨單及結帳單乙節，查中來公司與福將
      公司間確有本件混凝土契約存在，已如前述，則中來公司與福將公司就該契約
      發票如何開立，係以福將公司或第三人公司為開立發票之對象等情，不足證明
      中來公司與福將公司之混凝土契約並不存在，是此部分亦無必要，併此敘明。
      本件事證已明，自訴代理人聲請傳喚證人即中來公司乙○○、證人即勝權工程
      行戊○○部分，因證人乙○○業已於本院證稱：本件承辦業務的是壬○○，不
      是我，我只是負責業務簽合約書回來，我是主管要蓋章，我對這件本身不清楚
      等語（本院卷一第三０四頁），是證人乙○○既對混凝土契約之簽約過程並不
      了解，核無傳喚必要；再證人戊○○因罹患舌癌，不能言語，已以書狀及經警
      全程錄影以筆談製作警詢，表明除該契約確係其簽署外，其對該契約之相關情
      節均不復記憶，有診斷證明書、警詢筆錄、戊○○信函可佐，是此部分亦無傳
      喚必要，附此敘明。綜上所述，事證明確，被告右揭行使偽造私文書犯行堪予
      認定。
三、核被告所為，係犯刑法第二百十六條、第二百十條之行使偽造私文書罪。被告盜
    用麒發公司及王永芳之印章，所犯之盜用印章、偽造私文書之低度行為，應為行
    使偽造私文書之高度行為所吸收，不另論罪。被告先後二次行使偽造私文書犯行
    ，時間緊接，所犯構成要件相同，顯係基於概括犯意反覆為之，為連續犯，論以
    一罪，並加重其刑。爰審酌被告係麒發公司之副總經理，明知自己未經授權，並
    無以麒發公司及王永芳之名義任他人連帶保證人之權利，仍盜用上開印章於契約
    書，使麒發公司負連帶保證人之責任，其所為之手段、方法，所致自訴人之損害
    等一切情狀，量處如主文所示之刑，並依修正後刑法第四十一條第一項前段，諭
    知易科罰金之折算標準。
四、又按行為後法律有變更者，適用裁判時之法律。但裁判前之法律有利於行為人者
    ，適用最有利於行為人之法律，刑法第二條第一項定有明文；查刑法業經修正，
    並經總統於九十年一月十日公布施行，於同年月十二日生效，被告所犯上開罪行
    ，依修正前刑法第四十一條之規定：「犯最重本刑為三年以下有期徒刑以下之刑
    之罪，而受六月以下有期徒刑或拘役之宣告，因身體、教育、職業、家庭之關係
    或其他正當事由，執行顯有困難者，得以一元以上三元以下折算一日，易科罰金
    。」而依修正後刑法第四十一條第一項前段規定：「犯最重本刑為五年以下有期
    徒刑以下之刑之罪，而受六個月以下有期徒刑或拘役之宣告，因身體、教育、職
    業、家庭之關係或其他正當事由，執行顯有困難者，得以一元以上三元以下折算
    一日，易科罰金。」是被告本件犯行經本院為六月以下有期徒刑、拘役之宣告，
    比較新舊法之適用結果，依修正前刑法之適用結果，則不得易科罰金，而依修正
    後刑法之適用結果，則得易科罰金，是以新法之適用結果較舊法有利於行為人，
    依刑法第二條第一項之規定，就被告本件宣告刑，依修正後刑法第四十一條第一
    項前段之規定，並諭知易科罰金之折算標準，附此敘明。
五、本件混凝土合約「連帶保證人」欄上之「癸○○○股份有限公司」及「王永芳」
    印文各一枚，及本件泥作合約上之第一頁、第五頁之「癸○○○股份有限公司」
    印文一枚、「王永芳」印文三枚，雖係被告盜用，惟並非偽造，自不予宣告沒收
    ，附此敘明。
據上論斷，應依刑事訴訟法第二百九十九條第一項前段，刑法第五十六條、第二百十
六條、第二百十條、第二條第一項前段、第四十一條第一項前段，罰金罰鍰提高標準
條例第二條，判決如主文。
中      華      民      國    九十三    年      八      月      二      日
                                        臺灣臺中地方法院刑事第十庭
                                            審判長法官  郭  瑞  祥
                                                  法官  江  奇  峰
                                                  法官  黃  家  慧
右正本證明與原本無異。
如不服本判決，應於送達後十日內向本院提出上訴狀(須附繕本)，上訴於臺灣高等
法院臺中分院。
                                                 書記官
中      華      民      國    九十三    年    八      月      二      日
附錄論罪科刑法條
刑法第二百十六條
行使第二百十條至第二百十五條之文書者，依偽造、變造文書或登載不實事項或使登
載不實事項之規定處斷。
刑法第二百十條
偽造、變造私文書，足以生損害於公眾或他人者，處五年以下有期徒刑。
